【裁判字號】    97,上訴,1555
【裁判日期】    971021
【裁判案由】    強盜等
【裁判全文】
臺灣高等法院臺中分院刑事判決        97年度上訴字第1555號
上  訴  人
即  被  告  丁○○
                    號
                    （現於臺灣彰化監獄彰化分監執行中）
指定辯護人  本院公設辯護人乙○○
上  訴  人
即  被  告  己○○
                    （
選任辯護人  劉嘉堯律師
上列上訴人因強盜等案件，不服臺灣彰化地方法院97年度訴字第
961號中華民國97年5月30日第一審判決（起訴案號：臺灣彰化地
方法院檢察署97年度偵字第1903號），提起上訴，本院判決如下
：
    主  文
原判決關於丁○○、己○○強盜、妨害自由及定應執行刑部分均
撤銷。
丁○○共同犯攜帶兇器強盜罪，處有期徒刑捌年貳月。
己○○共同犯攜帶兇器強盜罪，處有期徒刑柒年肆月。
丁○○、己○○被訴妨害自由部分均無罪。
丁○○竊盜部分上訴駁回。
丁○○撤銷改判與上訴駁回部分所處之刑，應執行有期徒刑捌年
柒月。
    事  實
一、丁○○曾因竊盜案件，經臺灣彰化地方法院以96年度易字第
    1541號判決判處應執行有期徒刑7月確定（現正執行中，不
    構成累犯）；己○○前因懲治盜匪條例及詐欺等案件，分別
    經最高法院以91年度台上字第1532號判決判處7年10月及本
    院以90年度上訴字第181號判決判處有期徒刑4月確定，嗣經
    本院以96年度聲字第1576號裁定定應執行刑為有期徒刑7 年
    11月，並於民國94年11月15日假釋出監，現仍在假釋期間（
    未構成累犯）。
二、緣丁○○因缺錢花用，於96年10月19日下午5 時許，在己○○位於彰化縣埔心鄉○○村○○○路310 號之住處，向己○○、丙○○（經原審判處有期徒刑9 年，於本院撤回上訴確
    定）二人提議由其去租車，然後由己○○駕駛租得之車輛搭
    載丁○○、丙○○沿途搜尋前往銀行自動櫃員機提款之婦女
    ，並於確認目標後，由丁○○、丙○○下車強押婦女上該婦
    女所駕駛車輛後，再強盜婦女甫從自動櫃員機所領得之現金
    ，己○○則駕車伺機接應，己○○、丙○○二人均同意丁○○之提議，謀議既定，丁○○即於當日下午6 時45分許，隻
    身前往泰和小客車租賃公司（下稱泰和租車公司，址設彰化
    縣員林鎮○○路352號）承租車牌號碼3292-JJ號三菱廠牌、
    白色自用小客車1 部。丁○○於承租上開車輛後，為防止日
    後警方追緝，另單獨萌生為自己不法所有之竊盜犯意，攜帶
    其所有客觀上對人之生命、身體具有危險性可作為兇器使用
    之六角扳手1 支（未扣案），前往彰化縣埔心鄉大潤發大賣
    場之平面停車場，竊取莊博凱所有車牌號碼RO-7172 號自小
    客車之車牌2 面（竊盜部分，丙○○、己○○事前均不知情
    ）。丁○○竊取車後，旋即駕駛上揭所租得之小客車前往埔
    心鄉公所搭載丙○○，再前往己○○前揭住處搭載己○○，
    並換由己○○駕駛該車搭載丁○○、丙○○至丁○○位於彰
    化縣埔心鄉○○村○○○路141號住處，到達丁○○住處後
    ，丁○○趁己○○、丙○○進入其住處之際，在其住處將所
    竊取之RO-7172號車牌懸掛於上揭承租之車輛上，用以逃避
    警方查緝，丁○○並自其住處取出其所有客觀上對人之生命
    、身體具有危險性可作為兇器使用之水果刀1支及棉質手套3
    副（均未扣案），做為犯案工具。三人即共同基於強盜之犯
    意聯絡，由己○○駕駛上開懸掛RO-7172號車牌之小客車搭
    載丙○○、丁○○，沿彰水路由南往北方向行駛，沿途搜尋
    強盜目標，惟均未發現適當目標，於是駕車至彰化市時再折
    返沿彰水路由北往南方向行駛，行至彰化縣秀水鄉國泰世華
    銀行附近，再因無適當目標，又開車折返彰化市，如此來回
    彰化市與秀水鄉之間約有3次以上。嗣於同日晚上8時57分許
    ，己○○駕車行經秀水鄉○○路○段國泰世華銀行對面車道
    時，丁○○等人發現戊○○正於國泰世華銀行自動櫃員機提
    款完畢，丁○○即指示己○○將車輛迴轉至對向車道，丁○○除將所攜帶之棉質手套1副交予丙○○戴上，自已亦戴上1
    副手套並持前開水果刀與丙○○一同下車，趁戊○○發動其
    駕駛之車牌號碼0976-NF號自用小客車而尚未鎖上門鎖之際
    ，丙○○打開戊○○所駕車輛之駕駛座車門，將戊○○往後
    推，同時丁○○打開該車左後車門，將戊○○往後拉至後座
    ，因戊○○掙扎不從，在拉扯中致丁○○手持之水果刀割傷
    謝玲左手臂，而戊○○仍被丁○○拉到後座，丙○○隨即駕
    駛戊○○所有之小客車往溪湖鎮、二林鎮方向行駛，己○○
    則駕駛上開懸掛RO-7172號車牌之小客車跟隨丙○○所駕駛
    玫玲的小客車，沿秀水鄉○○路由北往南方向行駛，至福興
    鄉後改走埔鹽東西向快速道路先行返回其前述埔心鄉住處，
    等候丁○○的通知。丙○○駕車行進間，丁○○持前述水果
    刀架在戊○○頸部、腹部等處，以此強暴方式，至使戊○○
    不能抗拒，而強取戊○○身上現金新臺幣（下同）4萬6千元
    及國泰世華行提款卡1張等物，得手後，丁○○、丙○○想
    再使用戊○○之提款卡提領現金，乃逼問戊○○提款卡之密
    碼並沿途尋找提款機，惟於同日晚上9 時10分許，員警於溪
    湖鎮與二林鎮○○○路檢，丁○○、丙○○為躲避警方追緝
    ，沿鄉○○路開車逃逸，並於途中撥打4通電話予己○○，
    商談接應渠等事宜。而於同日晚上9時22分許，丁○○、丙○○在國道中山高速公路溪湖交流道處（即員林交流道）將
    戊○○釋放後，再搭乘己○○所駕駛之上開懸掛RO-7172號
    車牌之小客車離開現場。渠等在返回丁○○住處途中，將前
    揭竊得之車牌兩面、丁○○用以行竊之扳手、戊○○所有之
    提款卡1張及水果刀1支、手套3副、3人所穿外套丟棄在大排
    水溝內。事後朋分強盜所得款項，己○○分得現金3千元，
    丙○○分得8千元，其餘款項由丁○○取得。嗣經戊○○報
    警後，始循線查悉上情。
三、案經戊○○訴由彰化縣警察局溪湖分局移送臺灣彰化地方法
    院檢察署檢察官偵查起訴。
    理  由
甲、有罪部分：
壹、證據能力部分：
一、關於上訴人即被告（以下稱被告）己○○於警詢、檢察官偵
    查中所為對於自己陳述之強盜證據能力部分：按被告之自白
    ，非出於強暴、脅迫、利誘、詐欺、疲勞訊問、違法羈押或
    其他不正之方法，且與事實相符者，得為證據；又被告以外
    之人於審判外之言詞或書面陳述，除法律有規定者外，不得
    作為證據；刑事訴訟法第156條第1項、第159條第1項分別定
    有明文。依上開刑事訴訟法第156條第1項以及第159條第1項
    反面解釋，可得而知被告自己於審判外之言詞或書面陳述，
    如非出於強暴、脅迫、利誘、詐欺、疲勞訊問、違法羈押或
    其他不正之方法，依法即有證據能力；至於其陳述與事實相
    符時，即得為被告有罪認定之證據（即有證據能力及證據力
    ）。就此部分，被告己○○及其辯護人均未表示其於警詢、
    檢察官偵查中關於自己陳述有何出於強暴、脅迫、利誘、詐
    欺、疲勞訊問、違法羈押或其他不正之方法，依上開說明，
    被告己○○於警詢、檢察官偵查中之陳述均有證據能力。
二、按被告以外之人於檢察事務官、司法警察官或司法警察調查
    中所為之陳述，與審判中不符時，其先前之陳述具有較可信
    之特別情況，且為證明犯罪事實存否所必要者，得為證據，
    刑事訴訟法第159條之2定有明文。是依本條規定，被告以外
    之人於檢察事務官、司法警察（官）調查時所為之陳述，屬
    傳聞證據，依同法第159條第1項規定，本無證據能力，必具
    備「可信性」及「必要性」二要件，始例外得適用上開第15
    9條之2規定，認有證據能力，而得採為證據。此之「必要性
    」要件，必須該陳述之重要待證事實部分，與審判中之陳述
    有所不符，包括審判中改稱忘記、不知道等雖非完全相異，
    但實質內容已有不符者在內，且該審判外之陳述，必為證明
    犯罪之待證事實存在或不存在所不可或缺，二者兼備，始足
    當之。故此所謂「為證明犯罪事實存否所必要者」，既必須
    達不可或缺之程度，自係指就具體個案案情及相關卷證判斷
    ，為發現實質真實目的，認為除該項審判外之陳述外，已無
    從再就同一供述者取得與其上開審判外陳述相同供述內容，
    倘以其他證據代替，亦無從達到同一目的之情形而言（最高
    法院95年度台上字第4414號判決意旨參照）。另「可信性」
    要件，乃指陳述係在特別可信為真實之情況下所為者而言，
    例如被告以外之人出於自然之發言，或違反自己利益之陳述
    等特別情形均屬之（最高法院95年度台上字第5740號判決意
    旨參照）。查，被告己○○於警詢中之陳述，對被告丁○○
    而言為被告以外之人於審判外之陳述，並查無符合刑事訴訟
    法第159條之1至之4等前4條之情形，然被告丁○○及其辯護
    人、檢察官於法院審理時均表示並無意見，不爭執其證據能
    力，本院審酌被告己○○於警詢時係就其經歷之事情而為陳
    述，核無違法取證之情形，認為以之作為本案之證據亦屬適
    當，自均具有證據能力。
三、按刑事訴訟法第186條之規定，證人除有不得令其具結之情
    形外，應命具結，因之未依法具結之證言，在程序上欠缺法
    定條件，難認為合法之證據資料，故同法第158條之3規定證
    人依法應具結而未具結者，其證言即無證據能力，不得作為
    證據，此乃為擔保證人據實陳述，以確保司法權作用之正確
    性而設，故不論證言有利或不利於被告，均非所問；核與證
    據傳聞法則固亦屬確保陳述正確性之規定，但旨在保障被告
    之反對詰問權及符合直接審理與言詞審理主義之情形不同。
    是被告以外之人於審判外向法官所為供述，茍未依法具結，
    既無證據能力，要無同法第159條之1第1項傳聞法則例外規
    定之適用（最高法院96年度台上字第711號判決要旨參照）
    。本件被告丁○○、己○○及共犯丙○○於羈押庭向法官所
    為之供述，對被告丁○○、己○○而言，係屬被告以外之人
    之陳述，本質上屬於證言，然丁○○、己○○及共犯丙○○
    為該供證時，並未具結，依上開具結之規定，即不得作為認
    定本件被告犯行之證據。
四、按被告以外之人於偵訊中向檢察官所為之陳述，除顯有不可
    信之情況者外，得為證據，刑事訴訟法第159條之1第2 項定
    有明文。而所謂不可信情況之認定，法院應審酌被告以外之
    人於陳述時之外在環境及情況，例如：陳述時之心理狀況、
    有無受到外力干擾等，以為判斷之依據，故係決定陳述有無
    證據能力，而非決定陳述內容之證明力。是被告以外之人前
    於偵查中已具結而為證述，除反對該項供述得具有證據能力
    之一方，已釋明「顯有不可信之情況」之理由外，皆得為證
    據；又司法實務運作上，咸認偵查中檢察官向被告以外之人
    所取得之陳述，原則上均能遵守法律規定，不致違法取供，
    其可信性極高，因而明定除顯有不可信之情況者外，得為證
    據，即被告以外之人於偵查中依法應具結者已具結，向檢察
    官所為之陳述，原則上具有證據能力，於例外「顯有不可信
    之情況」，始不具證據能力。本案證人即被告己○○及共同
    被告丙○○、證人即被害人戊○○於檢察官偵查時以證人身
    份作證，經檢察官告以具結之義務及偽證之處罰，均經具結
    而擔保其證述之真實性，且無證據顯示其等係遭受強暴、脅
    迫、詐欺、利誘等外力干擾情形，或在影響其等心理狀況致
    妨礙其自由陳述等顯不可信之情況下所為，且其等於原審審
    理時均到庭結證，而經被告及辯護人之對質、詰問，被告之
    對質、詰問權業已獲充分保障，則上開被害人戊○○及被告
    己○○、共犯丙○○等人於偵查中之陳述，均有證據能
    力。
五、又證人即告訴人戊○○於警詢之陳述與審判中之陳述，互核
    大致相符，是依前開法條及說明，證人警詢中之陳述，並無
    傳聞證據例外之情形，應無證據能力。此時，當以證人戊○○於審判中之陳述作為證據。
六、警方於案發後所拍攝之現場照片、自用小客車照片，係利用
    機械力自動的錄取畫面，而客觀地自然呈現案發後之現場狀
    況，其本質上應屬物證之一種，即屬非供述證據，因此不適
    用傳聞法則。
七、按被告以外之人於審判外之陳述，雖不符前4 條之規定，而
    經當事人於審判程序同意作為證據，法院審酌該言詞陳述或
    書面陳述作成時之情況，認為適當者，亦得為證據，刑事訴
    訟法第159條之5第1 項定有明文。本案以下認定事實所引用
    之傳聞證據，業經檢察官、被告及其辯護人於審判中同意作
    為證據，而各該傳聞證據之取得亦無違法不當之情事，作為
    證據並無不適當，依上開說明，本院認本案以下所引用之傳
    聞證據均有證據能力。
八、至被告丁○○於警詢及檢察官偵查中所為供述部分，因本院
    並未據以為認定被告丁○○、己○○涉犯強盜事實之依據，
    故不予論述其等供述有無證能力，附此敘明。
貳、實體部分：
一、訊據被告丁○○於本院審理時坦承確有攜帶兇器竊盜及攜帶
    兇器強盜之犯行，然辯稱：伊等之行為應不符合結夥三人之
    構成要件；訊據被告己○○固坦承有駕駛上開丁○○所承租
    之小客車搭載被告丁○○、丙○○之事實，惟矢口否認有何
    加重強盜之犯行，辯稱：本案伊根本不知情，伊沒有強盜，
    係丙○○要伊開車載他們去找朋友云云。
二、惟查：
  (一)被告丁○○、己○○與共犯丙○○，共同攜帶水果刀強盜被
    害人戊○○所有之現金4萬6千元及國泰世華銀行提款卡後，
    旋即對被害人戊○○逼問該提款卡密碼，並沿途尋找提款機
    想要領錢之犯罪事實，業據被告丁○○於原審審理時、被告
    己○○於97年2月26日警詢時供述在卷，並經證人即丙○○
    於97年2月27日偵訊時證述無訛，另證人即被害人戊○○於
    偵查中及原審時證述明確。
  (二)按強盜罪之行為態樣包含強暴與脅迫。所謂強暴，係謂直接
    或間接對於人之身體施以暴力，以壓制被害人之抗拒之狀態
    而言；脅迫則係指行為人以威嚇加之於被害人，使其精神上
    萌生恐懼之心理，以達到至使不能抗拒之程度（最高法院94
    年度台上字第7041號判決意旨參照）。再按強盜罪之強暴、
    脅迫，以所施用威嚇之程度，客觀上足以壓抑被害人之意思
    ，至使不能抗拒為已足。至施用之威嚇手段，客觀上是否足
    以壓抑被害人之意思自由，應依一般人在同一情況下，其意
    思自由是否因此受壓制為斷，不以被害人之主觀意思為準（
    最高法院87年度臺上字第3705號判決意旨參照）。本件案發
    當時，被告丁○○、丙○○之年齡分別約25歲、24歲，渠等
    均為身材壯碩之年輕男子，在被害人戊○○甫進入車內、尚
    未關上車門之際，突然從被害人戊○○所駕駛小客車之駕駛
    坐及後門進入該車內，且由被告丁○○亮出水果刀架在被害
    人戊○○頸部、腹部等處，一般人在此一情況下，其意思自
    由顯受到壓制，並達不能抗拒之程度，被告丁○○客觀上係
    以強暴方法，致使被害人戊○○不能抗拒後，強取被害人戊○○身上之現金及國泰世華銀行提款卡，被告丁○○等人所
    為，係強盜行為甚明。
 (三)被告己○○雖以上詞置辯，然查：
  (1)證人即共犯丙○○於偵查中具結證稱：「本件強盜案是丁○○在己○○家提議的，他說缺錢要想辦法弄錢，他是跟我說
    要去搶，當時我說不要，我要開車就好，我留在己○○家，
    丁○○騎機車離開，約過了30分鐘，他又開1部車子來，他
    有說要租車，我不知道該車是偷的或租的，己○○開車載我
    及丁○○，然後到丁○○家，丁○○說要回家拿東西，他就
    拿著1個袋子，裝何物我不知道。他就拿1副手套給我，沒有
    拿給己○○。然後到了案發地點，約逛了2、3圈，有經過3
    台提款機，行搶對象是丁○○決定的，丁○○手上拿小刀下
    車，然後在被害人開車門時，丁○○開後車門，我推被害人
    進入車內。」等語綦詳（97年2月26日偵訊筆錄），核與被
    告己○○於警詢時坦稱：「96年10月19日下午5、6點左右，
    丁○○及丙○○在彰化縣埔心鄉○○村○○○路310號我的
    住處聊天，丁○○說他缺錢，就對我及丙○○說要找辦法弄
    錢，後來丁○○就對我及丙○○說不然到外面搶錢，丁○○
    叫我我負責開車，他及丙○○二人負責下車搶錢，其他的事
    我都不用管。」等語（97年2月26日警詢筆錄），隨於同日
    偵查中供稱：「本件強盜案是丁○○在我家提議的，丁○○
    說缺錢要想辦法弄錢，當時我說不敢，後來我上樓，丙○○
    留在我家。」、「（丁○○當初如何告訴你們要行搶？）他
    說沒錢，去想辦法搶錢，要我開車，其他的不要管。到了作
    案現場逛了約10分鐘，我們來回逛了2、3次，我承認我有做
    這件案件，我負責開車。強盜所得是在我家分的，我分到3
    千元，丙○○分多少我不知道因為他們2人是一起走的。」
    （97年2月26日偵訊筆錄）等語相符，足認被告己○○於案
    發前知悉被告丁○○、丙○○之強盜計畫，並同意以開車搭
    載二人之方式參與。
  (2)證人丙○○證稱：「強盜所得之贓款是在己○○家分錢的，
    我拿8千元，己○○好像拿3千元，其他都是丁○○拿走的。
    丁○○在離開交流道開小路的時候拆掉贓車車牌的。」等語
    （97 年2月26日偵訊筆錄），核與被告己○○於警詢時供稱
    ：「（強盜被害人所得來之贓款如何分配？）丁○○只分給
    我3 千元，至於丁○○、丙○○如何分配我不知道。」（97
    年2月26日警詢筆錄）、於偵訊時供稱：「我分得3千元而已
    。「（97年2月26日偵訊筆錄）等語相符，顯見被告己○○
    參與本件強盜案件，負責開車搭載丁○○、丙○○尋找強盜
    目標，事後分得贓款3千元，堪以認定。
  (3)再者，0000000000號行動電話係由己○○所使用一情，業據
    證人藍鼎浩於偵查中證述明確（97 年2月26日偵查筆錄），
    而0000000000號行動電話於96年10 月19日21時許與被告丁○○使用之0000000000號行動電話通話4次，為被告己○○
    所不否認，且有通聯紀錄在卷可憑，參以證人戊○○於原審
    審理時證稱：「（你聽到幾通電話？）三到四通。第一通是
    在埔鹽附近，說跟著他走就對了。第二通在溪湖三角圓環‧
    ‧電話中說要往二林。第三通，遇到臨檢，他們從旁邊的路
    竄，電話中說要在溪湖交流道那裡。第四通，在交通道那裡
    ，說我看到你們的車。」、「（第一通電話時，離你被挾持
    多久？）約隔幾分鐘。因為我被挾持，有抵抗一段時間。經
    過快速道路，下埔鹽匝道後，他們才打第一通電話。」等語
    綦詳（原審97年5月16日審判筆錄），自被告己○○與被告
    丁○○間對話內容觀之，被告己○○對於強盜計畫內容知之
    甚詳，且同意參與。
  (4)綜上所述，被告己○○自始即參與本件強盜犯行之謀議，案
    發當天負責開車搭載丁○○、丙○○至案發地點，由丁○○
    及張新負責實施強盜行為，而被告己○○於丁○○、丙○○
    實施強盜行為時先行離去，迨丁○○聯絡再前去接應，事後
    與丁○○、丙○○分贓，顯見被告己○○於本案犯罪中，從
    一開始謀議至最後分贓，均有參與。是被告己○○所辯其不
    知情，與事理相違，無從採信。
  (四)被告丁○○向泰和租車公司承租車號3292-JJ 號自用小客車
    一情，業據證人即泰和小客車租賃有限公司負責人魏仲炯於
    警詢時證述詳實（97年2月20日警詢筆錄），並有泰和小客
    車租賃合約書及所附丁○○駕照影本、車籍查詢基本資料、
    車號3292-JJ號自用小客車照片2紙可佐。被告丁○○租車後
    竊取RO-7172號車牌2面一節，亦據被告丁○○承認不諱，復
    路口監視器翻拍畫面、車輛協尋電腦輸入單、車牌失竊詳細
    資畫面等（參97年度偵字第1903號卷第34頁至37頁）在卷可
    佐。另，被告丁○○於承租前開小客車，在其住處將所竊取
    之車牌懸掛在前開承租之小客車上，被告己○○與共犯丙○○並不知情乙節，亦業被告丁○○於原審訊問時供稱：「後
    來我去泰和租賃公司租了一部車，後來又到大潤發竊取車牌
    ‧‧我到公所去載丙○○，去油車村載己○○，然後到我家
    ，他們進去我家，我自己換車牌。」等語明確（原審97年4
    月1日訊問筆錄參照）。
  (七)又按犯強盜罪，於實施強暴行為之過程中，如別無傷害之故
    意，雖被害人因而受有傷害，乃施強暴之當然結果，自不另
    論傷害罪（最高法院91年度台上字第1441號判決意旨參照）
    。本件被害人戊○○雖於過程中受有傷害，然依被害人戊○○於偵訊時證稱：「丁○○拿刀把我往後拖，我有抵抗，所
    以我左手臂有道刀傷。」（97年3月6日偵訊筆錄）等語，足
    認被害人戊○○於過程中所受之傷害，確係被告丁○○要將
    戊○○拉往後坐，被害人戊○○予以抵抗時所造成，自係屬
    施強暴之當然結果，依上開最高法院見解，當不另論傷害罪
    。
  (八)至被告己○○之辯護人聲請調閱快速道路之監視器畫面，然
    本案檢察官起訴書中亦已明確記載被告己○○駕車行駛快速
    道路，是本院認無調閱上開監視器畫面之必要，附此敘明。
    本件並未實施通訊監察，並無上開通聯之談話內容可資調閱
    ，是被告己○○之聲請尚屬無稽。
  (九)此外，復有被害人戊○○國泰世華銀行帳戶存摺影本、查證
    照片10紙、通聯調閱查詢單附卷可參。本件事證明確，被告
    丁○○、己○○犯行洵堪認定，應予依科論科。
三、按刑法第321條第1項第3 款之攜帶兇器竊盜罪，係以行為人
    攜帶兇器竊盜為其加重條件，此所謂兇器，其種類並無限制
    ，凡客觀上足對人之生命、身體、安全構成威脅，具有危險
    性之兇器均屬之，且祇須行竊時攜帶此種具有危險性之兇器
    為已足，並不以攜帶之初有行兇之意圖為必要，最高法院亦
    著有79年台上字第5253號判例可資參照。查被告丁○○竊盜
    時所攜帶之六角扳手及強盜時所攜帶之水果刀雖均未扣案，
    但一般六角扳手及果刀均質地堅硬、刀鋒銳利，應足以殺傷
    人生命、身體，顯為具有危險性之兇器無疑。故核被告丁○○持六角扳手竊取他人汽車號牌之行為，係犯刑法第321 條
    第1項第3款之攜帶兇器竊盜罪；被告丁○○、己○○共同攜
    帶水果刀強盜被害人戊○○財物之犯行，均係犯強盜罪而有
    刑法第321條第1項第3款攜帶兇器之情形，應依刑法第330條
    第1 項之加重強盜罪論斷。公訴人雖認被告等人強盜被害人
    戊○○財物部分，係犯刑法刑法330條1項、第321條第1項第
    4 款之結夥三人強盜罪，惟按刑法分則或刑法特別法中規定
    之結夥二人或三人以上之犯罪，應以在場共同實施或在場參
    與分擔實施犯罪之人為限，最高法院76年台上字第7210號判
    例著有明文，查上開強盜犯行，被告己○○雖事先參與謀議
    ，惟已於共犯丁○○、丙○○著手挾持被害人戊○○後，先
    行駕車離開犯罪現場，而未在場共同實施或在場參與分擔實
    施強盜犯罪行為，是上開強盜犯行，並非結夥三人以上犯之
    ，然因刑法第321條第1項各款事由僅係刑之加重要件，不影
    響罪質，自無庸變更起訴法條。被告丁○○、己○○與共犯
    丙○○就加重強盜之犯行，互有犯意聯絡及行為分擔，均為
    共同正犯。被告丁○○與共犯丙○○強取被害人戊○○之現
    金4萬6千元及國泰世華銀行提款卡後，旋即對被害人戊○○
    逼問該提款卡密碼，並沿途尋找提款機想要領錢之行為，係
    基於同一犯意為達同一目的而利用同一機會，在密切接近之
    時地，分別就同一犯罪構成要件行為，接續進行，屬接續犯
    ，應以包括一罪論。又被告丁○○所犯上開攜帶兇器竊盜與
    攜帶兇器強盜等二罪，犯意各別，且行為時、空及被害法益
    均不相同，自應予分論併罰。
五、原審對被告丁○○所犯攜帶兇器竊盜部分，依刑法第321條
    第1項第3款規定，並審酌被告丁○○素行、犯罪手段、犯後
    態度等一切情狀，量處有期徒刑7月，認事用法，核無違誤
    ，被告丁○○提起上訴，認原審量刑過重，自無理由，應予
    駁回。
六、原審認被告丁○○、己○○所犯加重強盜及妨害自由部分，
    罪證明確，予以論罪科刑，固非無見。惟查：(一)被告丁○○
    、己○○與共犯丙○○共同所為強盜行為，並不符合結
    夥三人之構成要件，已如前述，原審認被告丁○○、己○○
    與共犯丙○○共同為強盜行為，係屬結夥三人，尚有未
    洽；(二)次查，原審認被告等人為防止被害人戊○○報案及便
    利脫逃，另基於妨害自由之犯意聯絡，挾持戊○○，而剝奪
    戊○○行動自由，認被告等人此部分之行為，另涉犯刑法第
    302條妨害自由罪云云，惟按犯強盜罪而有妨害被害人之自
    由時，若強盜犯行業已著手實施，則所為強暴、脅迫等非法
    方法剝奪被害人行動自由行為，應包括在強盜行為之內，無
    另行成立刑法第302條第1項之妨害自由罪（最高法院23年上
    字第1578號、24年上字第4407號判例及92年度台上字第2184
    號判決要旨參照）。查本案被告等人挾持被害人戊○○之行
    為，並不另構成妨害自由罪（詳後述），原審認被告等人為
    防止被害人戊○○報案及便利脫逃，挾持戊○○，另涉犯妨
    害自由罪，亦有未妥。被告丁○○上訴，指稱其所涉犯之強
    盜行為不符合結夥三人之構成要件，為有理由，而被告己○○上訴意旨，以上開情詞否認犯行，指摘原判決不當，雖無
    理由，惟原判決既有上開可議之處，自應由本院將原判決關
    於被告丁○○、己○○加重強盜、妨害自由及定應執行刑部
    分撤銷改判。爰審酌被告丁○○、己○○素行不佳，有臺灣
    高等法院被告前案紀錄表可參，本件以提款之婦女為下手目
    標，造成社會治安莫大危害，自手段觀之足見惡性重大，被
    告丁○○雖坦承犯行，惟竟為迴護被告己○○於審理時為虛
    偽陳述，並未確實悔悟，被告己○○首先坦承犯行，嗣又翻
    稱不知情，犯後態度惡劣等一切情狀，分別量處如主文所示
    之刑，並就被告丁○○部分定其應執行之刑。末查，未扣案
    之扳手1支、水果刀1支、手套3 副、3人犯案時所穿外套，
    已為被告丁○○丟棄於某大排水溝中，已據被告丁○○於97
    年4月1日原審訊問時供述明確，既未能尋獲而扣案，因非屬
    義務沒收之物，為免將來執行不能，爰不予宣告沒收。
乙、無罪部分：
一、公訴意旨略以：被告丁○○等3 人於強盜得手後，為防止被
    害人報案及便利脫逃，復基於原先謀議之妨害自由之犯意聯
    絡，挾持戊○○，而剝奪戊○○行動自由，由丙○○持續駕
    車開往溪湖鎮、二林鎮方向，己○○則駕駛前開承租車輛，
    跟隨丙○○所駕駛戊○○車沿秀水鄉○○路由北往南方向行
    駛，至福興鄉後改走埔鹽東西向快速道路。行進間丁○○與
    丙○○並要求戊○○說出提款卡密碼，欲帶戊○○提款。嗣
    於同日晚上9 時10分許，員警於溪湖鎮與二林鎮○○○路檢
    ，丁○○、丙○○為躲避警方追緝，沿鄉○○路開車逃逸，
    途中撥打4 通電話予己○○，商談接應渠等事宜。而於同日
    晚上9 時22分許，丁○○、丙○○在溪湖交流道處將戊○○
    釋放，搭乘己○○所駕駛承租車輛離開現場。因認被告丁○○、己○○所為係涉犯刑法第302條妨害自由罪嫌。
二、按犯罪事實應依證據認定之，無證據不得認定犯罪事實；不
    能證明被告犯罪者，應諭知無罪之判決，刑事訴訟法第154
    條第2 項、第301 條第1 項分別定有明文。次按告訴人之告
    訴，係以使被告受刑事訴追為目的，是其陳述是否與事實相
    符，仍應調查其他證據以資審認（最高法院51台上字第1300
    號判例意旨參照）。又刑事訴訟法第161 條已於91年2 月8
    日修正公布，其第1 項規定：檢察官就被告犯罪事實應負舉
    證責任，並指出證明之方法，因此檢察官對於起訴之犯罪事
    實，應負提出證據及說服之實質舉證責任，倘所提出之證據
    不足為被告有罪之積極證明，或其指出證明之方法，無從說
    服法院以形成被告有罪之心證，基於無罪推定之原則，自應
    為被告無罪判決之諭知，最高法院92年度臺上字第128 號判
    例意旨可資參照。
三、按強盜於行劫時，綑縛事主，即係實施強暴脅迫，應包括於
    強盜行為以內，不另成立妨害自由罪；強盜罪以強暴、脅迫
    等方法，致使不能抗拒為構成要件之一，當然含有妨害被害
    人自由之性質，故犯強盜罪而有妨害被害人之自由時，是否
    另論以妨害自由罪名，應就行為人之全部犯罪行為實施過程
    加以觀察。倘妨害自由行為時，強盜行為尚未著手實施，可
    依其情形認為妨害自由、強盜犯罪間具有方法結果之牽連關
    係；若強盜犯行業已著手實施，則所為強暴、脅迫等非法方
    法剝奪被害人行動自由行為，應包括在強盜行為之內，無另
    行成立刑法第302條第1項之妨害自由罪之餘地，最高法院23
    年度上字第1578號判例、24年度上字第4407號判例、92年度
    台上字第2184號判決意旨可資參照。本件被告丁○○及共犯
    丙○○進入被害人戊○○所駕駛小客車內，被告丁○○將被
    害人戊○○強押在後坐，而著手實施強盜行為，嗣強取被害
    人戊○○所有之現金及提款卡後，為利用被害人戊○○所有
    之提款卡領得款項，乃逼問被害人戊○○提款卡密碼，並沿
    途尋找提款機欲領錢，而剝奪被害人戊○○之行動自由，已
    如前述，則依前開判例、判決意旨說明，被告丁○○及共犯
    丙○○在車上強押被害人，妨害被害人行動自由之行為，皆
    包括於強盜行為內，自不另論妨害自由罪，公訴人認此部分
    應另論刑法第302 條之妨害自由罪，容有誤會，是就此部分
    ，應另為被告丁○○、己○○無罪之諭知。
據上論斷，應依刑事訴訟法第369條第1項前段、第368條、第364
條、第299條第1項前段、第301條第1項前段，刑法第28條、第32
1條第1項第3款、第330條第1項、第51條第5款，判決如主文。
本案經檢察官甲○○到庭執行職務。
中    華    民    國    97    年    10    月     21   日
            刑事第五庭    審判長法  官  趙  春  碧
                                法  官  賴  恭  利
                                法  官  何  秀  燕
上列正本證明與原本無異。
如不服本判決應於收受送達後十日內，向本院提出上訴書狀，其
未敘述上訴之理由者，並得於提起上訴後十日內向本院補提理由
書(均須按他造當事人之人數附繕本)。
                                書記官  阮  正  枝
中    華    民    國    97    年    10    月    22    日


司法院資訊處製作；財團法人民間司法改革基金會備份。
